【裁判字號】    99,判,871
【裁判日期】    990902
【裁判案由】    徵收補償
【裁判全文】
最  高  行  政  法  院  判  決
                                       99年度判字第871號
上  訴  人  甲○○
            乙○○
            丙○○
被 上訴 人  高雄縣政府
代  表  人  丁○○
上列當事人間徵收補償事件，上訴人對於中華民國97年9月16日
高雄高等行政法院97年度訴字第442號判決，提起上訴，本院判
決如下：
    主  文
原判決廢棄，發回高雄高等行政法院。
    理  由
一、上訴人共有坐落高雄縣大寮鄉○○段1082地號土地（下稱系
    爭土地），經被上訴人於民國96年10月17日府地權字第9602
    40186號公告徵收作為交通部公路總局辦理台一線鳳山至屏
    東段拓寬改善工程用地。上訴人對地價補償有異議，請求依
    95年度之公告土地現值加4成計算地價補償費。被上訴人提
    交高雄縣地價及標準地價評議委員會（下稱地價評議委員會
    ）復議維持大寮鄉○○○區段96年公告土地現值每平方公尺新
    臺幣(下同)35,000元。上訴人不服，提起訴願，遭決定駁回
    ，遂循序提起行政訴訟。
二、上訴人起訴主張略以：依被上訴人所屬地政局所撰高雄縣95
    、96年度四季之地價動態報告及內政部公佈之96、97年公告
    土地現值調幅觀之，被上訴人將系爭土地96年度公告現值較
    95年度相比，降幅達32.69%，顯不合理。系爭土地附近均分
    割自同地號之2筆土地，其中未被徵收之土地，其95年及96
    年之土地公告現值相較，降幅僅4.3%，惟另筆被徵收之土地
    ，同一時段降幅卻超過32.69%，差異甚大，被上訴人乃為徵
    收故意調降。系爭土地地理位置優越，且高雄捷運橘線將通
    車，且主機場設置位置與系爭徵收土地相鄰或相近，捷運用
    地徵收時，曾大幅調升徵收價額，故系爭土地可預期無土地
    價格下降衰退之情形。又與系爭土地同屬後庄村之民新段2
    筆土地，民新段係屬鄉道裡地，上訴人之土地於省道旁，地
    理位置較為重要，惟民新段2筆土地，其土地公告現值，自
    94年至96年均呈上升情形，反觀上訴人被徵收之系爭土地，
    同時段之公告現值不升反降，不但違反公平正義原則，亦違
    反比例原則，有違憲法保障人民財產之原則等語，求為判決
    撤銷訴願決定及原處分，被上訴人應依95年度公告土地現值
    加4成作成徵收地價補償之處分，並補發不足之金額。
三、被上訴人則以：系爭土地鄰接已開闢之台1線省道，故地政
    機關乃依照平均地權條例第46條及地價調查估計規則第18條
    、第21條等相關規定，將之劃屬大寮鄉○○○○○區段（屬一
    般路線價區段）。被上訴人於調查估計區段地價時，因查無
    第16地價區段之買賣實例或收益實例，而以毗鄰及鄰近之第
    17地價區段及第442地價區段等3筆土地之買賣實例，藉以估
    算大寮鄉○○○○○區段之公告土地現值，兼顧相鄰區段地價
    估定之均衡。衡諸系爭土地按其徵收當期公告現值加3.5成
    作為補償地價，既已達一般正常交易價格，尚無悖土地徵收
    條例第30條之立法意旨，上訴人自無確實權益遭受損害可言
    。被上訴人辦理96年公告徵收土地補償地價之加成補償成數
    ，概以徵收當期之公告土地現值加3.5成辦理，該加成補償
    成數亦依平均地權條例第46條規定，提交被上訴人地價評議
    委員會於評議96年公告現值時評定通過，並告確定。系爭土
    地核發之補償地價已達一般正常交易價格，顯為適法等語，
    資為抗辯，求為判決駁回上訴人之訴。
四、原審駁回上訴人第一審之訴，係以：經查，系爭土地所劃屬
    之大寮鄉○○○○○區段（一般路線價區段）被上訴人於調查
    估計區段地價時，因查無第16地價區段之買賣實例或收益實
    例，而以毗鄰及鄰近之第17地價區段、第442地價區段等3筆
    土地之買賣實例，估算大寮鄉○○○○○區段之公告土地現值
    ，符合地價調查估計規則第18條及第21條第1項規定。又查
    ，原處分卷附之買賣實例調查表記載，上開3筆買賣實例係
    發生於估價基準日95年9月1日前1年內，亦符合地價調查估
    計規則第17條第3項之規定，則被上訴人依調查之買賣實例
    ，估計出系爭土地所屬第16地價區段96年度之公告土地現值
    為35,000元，洵非無憑，且合於地價調查估計規則第21條規
    定。行政機關每年辦理公告土地現值調整作業，係依平均地
    權條例第46條規定，另依據平均地權條例與土地稅法規定，
    公告土地現值係於每年調整一次。再者，公告現值係經地價
    評議委員會評定，呈報內政部審核並准予備查後，具法定之
    效力。本件系爭土地之公告土地現值，經地價評議委員會95
    年第4次會議評定，於該年1月1日公告，其所評定之現值亦
    無顯然錯誤之情，是就此評定之地價，該地價評議委員會自
    應享有判斷餘地，原審法院應予尊重。上訴人所舉被上訴人
    所屬地政局所撰高雄縣95、96年度四季之地價動態報告及內
    政部公佈之96、97年公告土地現值調幅僅為概括通案，自不
    影響前述具體個案之評定。此外，上訴人爭執系爭土地之地
    理位置優越及捷運橘線將通車，系爭土地將在97年度地價上
    漲云云，惟此不但僅屬上訴人之臆測之詞，且按土地徵收條
    例第30條第2項所稱一般正常交易價格，指經由調查當年期
    一般正常交易價格所估計之區段地價，土地徵收條例施行細
    則第30條第2項定有明文。又按毗鄰非公共設施保留地之平
    均公告土地現值，補償其地價，即合於土地徵收條例第30條
    第1項後段規定意旨，是同條例施行細則第31條後段規定關
    於本條例第30條第1項後段所稱毗鄰各非公共設施保留地區
    段地價之平均數，於每年編製土地現值時，依平均地權條例
    施行細則第63條規定計算之，自與土地徵收條例第30條第1
    項後段規定意旨相符。而系爭土地為公共設施保留地，位於
    鳳屏路之高雄地區市○道路○○市區道路之繁榮狀態相較，
    顯屬非繁榮街道，足認系爭道路處於非繁榮街道兩旁適當範
    圍內劃設之一般路線價區段。系爭土地被徵收時，應依路○
    ○區段○○○區段地價計算其地價。末按土地徵收條例第30條
    規定土地徵收補償地價之核定，原則上係以徵收當期之公告
    現值為準，土地徵收條例第30條第2項，所謂一般正常交易
    價格及必要時之要件，係屬不確定法律概念，參照本院91年
    度判字第1396號判決意旨，法院應尊重其判斷。本件徵收補
    償價額係依據土地徵收補償地價加成補償注意事項第6點規
    定，由地價評議委員會評議決議，且其係因高雄縣之公告土
    地現值約為市價之7成8，故決議徵收時應按公告土地現值加
    3.5成，而加計結果即已達市價一節，其作成之獨立判斷原
    審法院自應予尊重等詞，為其判決斷基礎。
五、本院查：按「土地徵收，依本條例之規定，本條例未規定者
    ，適用其他法律之規定。」「其他法律有關徵收程序、徵收
    補償標準與本條例牴觸者，優先適用本條例。」「被徵收之
    土地，應按照徵收當期之公告土地現值，補償其地價。在都
    市計畫區內之公共設施保留地，應按毗鄰非公共設施保留地
    之平均公告土地現值，補償其地價。」「前項徵收補償地價
    ，必要時得加成補償；其加成補償成數，由直轄市或縣（市
    ）主管機關比照一般正常交易價格，提交地價評議委員會於
    評議當年期公告土地現值時評定之。」「本條例第30條第2
    項所稱一般正常交易價格，指經由調查當年期一般正常交易
    價格所估計之區段地價。」「本條例第30條第1項規定之毗
    鄰非公共設施保留地之平均公告土地現值，指毗鄰各非公共
    設施保留地區段地價之平均數；於每年編製土地現值時，依
    平均地權條例施行細則第63條規定計算之。」分別為土地徵
    收條例第1條第2項、第3項、第30條第1項、第2項及土地徵
    收條例施行細則第30條第2項、第31條所明定。次按「直轄
    市或縣（市）政府對於轄區內之土地，應經常調查其地價動
    態，繪○○○區段○○○○區段地價後，提經地價評議委員
    會評定，據以編製土地現值表於每年1月1日公告，作為土地
    移轉及設定典權時，申報土地移轉現值之參考；並作為主管
    機關審核土地移轉現值及補償徵收土地地價之依據。」為平
    均地權條例第46條所規定。○○○區段○○○區段地價估計
    之方式，地價調查估計規則第18條第1項及第21條第1項、第
    2項則分別規定：「劃分地價區段時，應攜帶地籍圖、地價
    分布圖及地價區段勘查表實地勘查，以鄉（鎮、市、區）為
    單位，斟酌地價之差異、當地土地使用管制、交通運輸、自
    然條件、土地改良、公共建設、特殊設施、工商活動、房屋
    建築現況、土地利用現況、發展趨勢及其他影響地價因素，
    於地籍圖上將地價相近、地段相連、情況相同或相近之土地
    劃為同○○○區段○○○○○區段地價之方法如下：一、有
    買賣實例或收益實例估計正常單價之區段，以調整至估價基
    準日之實例土地正常單價，求其中位數○○○區段○區段地
    價。二、無買賣實例及收益實例之區段，應於鄰近或適當地
    區選取二個以上使用分區或編定用地相同，且依前款○○○
    區段○○○區段，作為基準地價區段，按影響地價區域因素
    評價基準表及影響地價區域因素評價基準明細表，修正估計
    目○○○區段○區段地價。無法選取使用分區或編定用地相
    同之基準地價區段者，得以鄰近使用性質類似或其他地價區
    段之區段地價修正之。估計區段地價之過程及決定區段地價
    之理由，應填載於區段地價估價報告表。」。本件原判決以
    系爭土地所劃屬之大寮鄉○○○○○區段（一般路線價區段）
    被上訴人於調查估計區段地價時，因查無第16地價區段之買
    賣實例或收益實例，而以毗鄰及鄰近之第17地價區段、第44
    2地價區段等3筆土地之買賣實例，估算大寮鄉○○○○○區段
    之公告土地現值，符合地價調查估計規則第18條及第21條第
    1項規定。又查，原處分卷附該3筆之買賣實例調查表記載，
    上開3筆買賣實例係發生於估價基準日95年9月1日前1年內，
    亦符合地價調查估計規則第17條第3項之規定，則被上訴人
    依調查之買賣實例，估計出系爭土地所屬第16地價區段96年
    度之公告土地現值為35,000元，自非無憑。又本件徵收補償
    價額係依據土地徵收補償地價加成補償注意事項第6點規定
    ，由地價評議委員會評議決議，且其係因高雄縣之公告土地
    現值約為市價之7成8，故決議徵收時應按公告土地現值加3.
    5成，而加計結果即已達市價，原判決因將原決定及原處分
    均予維持，而駁回上訴人之訴，固非無見。惟查地價評議委
    員會暨標準地價評議委員會係由包括地方公正人士、對地價
    有專門知識之學者、專家及地政主管、工務或都市計畫主管
    等人所組成，其對於地價（含市價）之評定係基於客觀專業
    知識，法院自應尊其判決斷，惟倘其評定過程有未遵守相關
    之程序，或其判斷、評定有顯然違法或不當之情形，自不在
    此限。經查原判決敘明本件系爭土地所屬第16地價區段96年
    度之公告土地現值為35,000元，係參酌上開3筆之買賣實例
    及該3筆土地土地增值稅申報書所申報現值所致(見該判決第
    18、19頁)，惟該三筆買賣實例及申報土地現值價格差距甚
    大(見原審卷第110至112頁、第176至178頁)，本件系爭土地
    96年度公告土地現值究係依何而定，未見原判決予以載明，
    似有判決不備理由之嫌。再本件被上訴人於調查估計區段地
    價時，因查無第16地價區段之買賣實例或收益實例，故而以
    毗鄰及鄰近之第1○○○區段○○○○段第2351-8地號、第1○
    ○○區段○○○○段第2351-6地號及第44○○○區段○○○
    ○段3855-56地號土地之買賣實例，藉以估算大寮鄉○○○○
    ○區段之公告土地現值，固非無據，然依96年大寮鄉○○○
    道路拓寬工程用地區段地價圖所示(參原處分卷所附96年地
    價區段圖)，系爭土地與第17地價區段均為面臨台一線省道
    同側，屬性相當，故而以○○○區段○○○○段第2351-8地
    號、第2351-6地號土地買賣實例為參考，尚屬合理，且該買
    賣實例已達地價調查估計規則第21條第1項第2款可供估算土
    地正常單價之實例數，已足估算系爭土地之地價。惟被上訴
    人另參酌位於第44○○○區段○○○○段3855-56地號土地之
    買賣實例，藉以估算大寮鄉○○○○○區段地價，則因該第42
    2地價區段，不僅與系爭土地相隔台一線省道，且在毗鄰台
    一線之第492地價區段之後，以此偏低之買賣價格，作為系
    爭土地估計價格之參考，即未盡妥適。再磚子瑤段第2351-8
    地號、第2351-6地號土地，位置相連，且均自磚子瑤段第23
    51地號分割而出，且95年度公告地價均為48,000元，何以經
    估價後每平方公尺價差達2,563元，亦未見被上訴人對此有
    何說明，本件地價評議委員會以此作為評議之依據，難謂無
    瑕疵。另座落在系爭土地旁上訴人所共有磚子段2346-1地
    號土地，上訴人稱於87年間被徵收時，即以每平方公尺53,0
    00元，加計四成徵收，而系爭土地時至96年徵收，依上訴人
    所提之被上訴人地政局所屬人員撰寫之高雄縣地價動態，在
    大寮區之評估，95、96年間地價大致平穩成長，此雖就地價
    概括之評估，惟參照系爭土地自87年至95年間，其土地公告
    現值均在52,000至57,000元間作小幅度之起伏調整，且高雄
    縣於96年度公告土地現值亦屬上漲(參原審卷上訴人原證4內
    政部公布之歷年公告土地現值調幅表)，再參以行政院97年5
    月2日院臺經字第0970014033號函釋有關辦理重大公共建設
    計畫用地範圍地價調整注意事項第3項(附原審卷上訴人原證
    13)，論及應參照考慮未來辦理土地取得之地價合理上漲幅
    度之精神，被上訴人於該處即將開發為40米道路欲徵收時，
    未敘明有何正當理由，而將公告土地現值大幅下降32.69%，
    有無違背行政程序法第6條：「行政行為，非有正當理由，
    不得為差別待遇」之平等原則，即非無斟酌之處。綜上所述
    ，本件地價評議委員會所為公告土地現值評定，其所依據估
    算之買賣實例，既尚待審酌，其據以估算出之公告土地現值
    即難期正確，此攸關上訴人之權益，自宜再予審酌，再復參
    照系爭土地歷年公告土地現值並未有大幅變動，且高雄縣96
    年度公告土地現值亦呈上漲，而系爭土地96年度公告土地現
    值卻為大幅下降，難謂切近實際，有失合理。對相同事物為
    不合理之差別對待，亦未見被上訴人說明其理由，原審未詳
    加調查審酌，自有未洽。從而上訴人上訴，指摘原判決違法
    ，即難謂無理由，應由本院將原判決廢棄，而本件事實尚未
    臻明確，自宜於本件更審時一併查明，另為妥適之裁判。
六、據上論結，本件上訴為有理由。依行政訴訟法第256條第1項
    、第260條第1項，判決如主文。
中    華    民    國    99    年    9     月    2     日
                    最高行政法院第二庭
                        審判長法官  鍾  耀  光
                              法官  劉  介  中
                              法官  黃  淑  玲
                              法官  林  樹  埔
                              法官  鄭  小  康

以  上  正  本  證  明  與  原  本  無  異
中    華    民    國    99    年    9     月    2     日
                              書記官  黃  淑  櫻

司法院資訊處製作；財團法人民間司法改革基金會備份。
